【裁判字號】    96,易,1360
【裁判日期】    980211
【裁判案由】    詐欺
【裁判全文】
臺灣桃園地方法院刑事判決              96年度易字第1360號
公  訴  人  臺灣桃園地方法院檢察署檢察官
被      告  丁○○
選任辯護人  何豐行律師
            邱奕澄律師
            陳鄭權律師
被      告  乙○○
選任辯護人  王唯鳳律師
            韓邦財律師
            許惠君律師
上列被告因詐欺案件，經檢察官提起公訴（95年度偵字第11047
號、95年度偵緝字第1396號），本院判決如下：
    主  文
丁○○、乙○○均無罪。
    理  由
一、公訴意旨略以：被告丁○○、乙○○（於民國89年間曾犯贓
    物案件，經臺灣台南地方法院於89年7 月24日判處有期徒刑
    5 月確定，並於90年3 月1 日易科罰金執行完畢）明知2 人
    合資經營之倚孚所整合行銷設計有限公司（下稱倚孚所公司
    ），業於93年12月22日解散而不具有法人格，其2 人均不得
    以倚孚所名義對外營業或借款，其等竟均基於意圖為自己不
    法所有之犯意聯絡，先由被告丁○○於94年5 月間某日，在
    桃園縣平鎮市○○○街9 號，簽發已解散而不具有清償能力
    之發票人為倚孚所公司、付款人為寶華商業銀行中壢分行（
    下稱寶華銀行），帳號06777-9 號，支票號碼BB0000000 號
    ，票載發票日94年7 月31日，面額為新台幣（下同）20萬元
    之支票1 紙予被告乙○○。再由被告乙○○於同年5 月27日
    ，偕同不知情之甲○○（業經臺灣桃園地方法院檢察署檢察
    官95年度偵字第11047 號為不起訴處分）前往位於桃園縣中
    壢市○○路107 號之「環北當鋪」，向丙○○借款20萬元，
    並隱瞞倚孚所已經解散之事實，逕將上開支票充作還款擔保
    ，致丙○○陷於錯誤，誤信被告丁○○及乙○○之還款意願
    而同意借款20萬元。嗣丙○○屆期提示不獲兌現，且求償無
    門，始知受騙，因認被告丁○○、乙○○涉犯刑法第339 條
    第1 項之詐欺取財罪嫌云云。
二、證據能力之判斷：
  (一)按「被告以外之人於審判外之陳述，雖不符前四條之規定，
    而經當事人於審判程序同意作為證據，法院審酌該言詞陳述
    或書面陳述作成時之情況，認為適當者，亦得為證據。」刑
    事訴訟法第159 條之5第1項定有明文。查被告丁○○及其辯
    護人除認丙○○、甲○○在偵訊之證詞，是審判外的陳述無
    證據能力外（見本院96年度審易字第1 號卷第113 頁），對
    於檢察官所提出之其餘證據方法，均未爭執其證據能力，並
    同意作為證據（見本院96年度審易字第1 號卷第113 頁），
    被告乙○○及其辯護人除認丙○○、甲○○、丁○○在偵訊
    之證詞，是審判外的陳述無證據能力外（見本院96年度審易
    字第1 號卷第113 頁），對於檢察官所提出之其餘證據方法
    ，均未爭執其證據能力，並同意作為證據（見本院96年度審
    易字第1 號卷第113 頁），檢察官對於其所提出之各項證據
    方法，未爭執其證據能力，並同意作為證據 (見本院96年度
    審易字第1 號卷第113 頁)， 本院審酌其作成時之情況，認
    為並無不適當之情事，均得作為證據。
  (二)有關於甲○○、丁○○、丙○○偵訊之證詞：
    按證人、鑑定人依法應具結而未具結者，其證言或鑑定意見
    ，不得作為證據，刑事訴訟法第158 條之3 定有明文。又所
    謂「依法應具結而未具結者」，係指檢察官或法官依刑事訴
    訟法第175 條之規定，以證人身分傳喚被告以外之人到庭作
    證，或雖非以證人身分傳喚到庭，而於訊問調查過程中，轉
    換為證人身分為調查時，此時其等供述之身分為證人，則檢
    察官、法官自應依同法第186 條有關具結之規定，命證人供
    前或供後具結，其陳述始符合同法第158 條之3 規定，而有
    證據能力；若檢察官或法官非以證人身分傳喚而以告發人、
    告訴人、被害人或共犯、共同被告身分傳喚到庭為訊問時，
    其身分既非證人，即與「依法應具結」之要件不合，縱未命
    其具結，純屬檢察官或法官調查證據職權之適法行使，當無
    違法可言。而前揭不論係本案或他案在檢察官面前作成未經
    具結之陳述筆錄，係屬被告以外之人於偵查中向檢察官所為
    之陳述，本質上屬於傳聞證據，基於保障被告在憲法上之基
    本訴訟權，除該被告以外之人死亡、身心障礙致記憶喪失或
    無法陳述、滯留國外或所在不明而無法傳喚或傳喚不到、或
    到庭後拒絕陳述等情形外，如已經法院傳喚到庭具結而為陳
    述，並經被告之反對詰問，前揭非以證人身分而在檢察官面
    前未經具結之陳述筆錄，除顯有不可信之情況者外，得為證
    據，並應於判決內敘明其符合傳聞證據例外之理由；又前揭
    非以證人之身分在審判中之陳述筆錄，倘該被告以外之人已
    經法院以證人身分傳喚到庭並經具結作證，且由被告為反對
    詰問，或有前揭傳喚不能或詰問不能之情形外，該未經具結
    之陳述筆錄因屬審判上之陳述，自有證據能力；若係在另案
    法官面前作成之陳述筆錄，本質上亦屬傳聞證據，自得依同
    法第159 條之1 第1 項之規定，認有證據能力，不能因陳述
    人未經具結，即一律適用同法第158 條之3 規定，排除其證
    據能力。最高法院96年度台上字第3527號判決意旨可資參照
    。經查，甲○○、丁○○於偵查中，係以被告身分應訊，其
    身分既非證人，即與「依法應具結」之要件不合，嗣甲○○
    、丁○○於本院審理時，經以證人交互詰問及具結程序，並
    行使反對詰問，已足保障其餘被告之對質詰問權，則前開審
    判外之陳述屬傳聞證據之理由，因對質詰問權延緩至審判中
    確保而治癒，應有證據能力。另證人丙○○於偵查中，係以
    告訴人身分應訊，嗣於本院審理時，業經以證人交互詰問及
    具結程序，並於審判中經被告丁○○、乙○○對之對質，其
    於偵查中所為證詞，無顯有不可信之情況，且為證明犯罪事
    實存否所必要，應認其於審判外之陳述，有證據能力。是本
    件各被告間就其他共同被告犯行，及證人丙○○於偵查中所
    為陳述，依首揭說明，均有證據能力。
三、按犯罪事實應依證據認定之，無證據不得認定犯罪事實；且
    不能證明被告犯罪者，應諭知無罪之判決，刑事訴訟法第15
    4 條第2 項、第301 條第1 項前段分別定有明文。復按刑事
    訴訟上證明之資料，無論其為直接證據或間接證據，均須達
    於通常一般之人均不致有所懷疑，而得確信其為真實之程度
    ，始得據為有罪之認定，若其關於被告是否犯罪之證明未能
    達此程度，而有合理之懷疑存在時，致使無從形成有罪之確
    信，在刑事訴訟「罪疑唯輕」、「無罪推定」原則下，依據
    「罪證有疑，利於被告」之證據法則，即不得遽為不利被告
    之認定，最高法院76年台上字第4986號判例意旨曾強調此一
    原則，足資參照。又按最高法院於92年9 月1 日刑事訴訟法
    修正改採當事人進行主義精神之立法例後，特別依據刑事訴
    訟法第161 條第1 項規定（檢察官就被告犯罪事實，應負舉
    證責任，並指出證明之方法），再次強調謂：「檢察官對於
    起訴之犯罪事實，應負提出證據及說服之實質舉證責任。倘
    其所提出之證據，不足為被告有罪之積極證明，或其指出證
    明之方法，無從說服法院以形成被告有罪之心證，基於無罪
    推定之原則，自應為被告無罪判決之諭知」等語（最高法院
    92年台上字第128 號判例意旨參見）。此即學說上所稱基於
    嚴格證明法則下之「有罪判決確信程度」，對於被告是否犯
    罪之證據應證明至「無庸置疑」之程度，否則，於無罪推定
    原則下，被告自始被推定為無罪之人，對於檢察官所指出犯
    罪嫌疑之事實，並無義務證明其無罪，即所謂不「自證己罪
    原則」，而應由檢察官負提出證據及說服之責任，如檢察官
    無法舉證使達有罪判決之確信程度，以消弭法官對於被告是
    否犯罪所生之合理懷疑，自屬不能證明犯罪，即應諭知被告
    無罪。又告訴人之指訴，係以使被告受刑事訴追為目的，是
    其陳述是否與事實相符，仍應調查其他證據以資審認（最高
    法院52年台上字第1300號判例參照）。再按刑法第339 條第
    1 項詐欺罪之成立，以意圖為自己或第三人不法所有，以詐
    術使人將本人或第三人之物交付為要件，所謂以詐術使人交
    付，必須被詐欺人因其詐術而陷於錯誤，若其所用方法，不
    能認為詐術，亦不致使人陷於錯誤，即不構成該罪（最高法
    院46年台上字第260 號判例參照）。
四、本件公訴人認被告丁○○、乙○○涉有刑法第339 條第1 項
    之詐欺取財罪嫌，係以告訴人丙○○之指訴、證人甲○○之
    證詞、被告丁○○、乙○○之供述、支票及退票理由單、公
    司資料查詢、法務部調查局96年2 月27日調科參字第096000
    081140號測謊報告告書為其主要論據。訊據被告堅決否認有
    詐欺取財犯行，被告丁○○辯稱略以：伊交付該支票予被告
    乙○○係供支付土地價款，伊對於該支票由甲○○持向環北
    當舖之丙○○借款20萬元等節，並不知情等語，被告乙○○
    辯稱略以：伊並不知悉倚孚所公司已解散，且該公司解散後
    仍有資力，不因公司解散而影響其清償能力。該支票係由甲○○持向環北當舖之丙○○借款20萬元，該支票縱未兌現，
    亦僅係民事糾紛，與詐欺無涉等語。經查：
  (一)證人即告訴人丙○○迭於偵查、審理中證述均不否認：本件
    借款甲○○已還伊10萬元等語（見95年度偵字第11047 號卷
    第39頁、本院96年度易字第1360號卷第42頁、第44頁）。倘
    係自始有意詐欺，何需出面清償高達一半之款項，即20萬元
    中之10萬元，是不能以事後無法清償債務，而推測借貸之初
    即有意詐騙之情。
  (二)證人即告訴人丙○○於本院審理時證述略以：乙○○與甲○○於本次借貸前，自93年起有十幾次前往環北當舖典當借款
    ，是陸陸續續借，總金額應該有3 百萬以上，是有借有還等
    語（見本院96年度易字第1360號卷第39頁至第40頁），與其
    於偵查中之證述大致相符（見95年度交查字第91號卷第26頁
    、第46頁、95年度偵字第11047 號卷第9 頁），被告乙○○
    亦供稱略以：伊與甲○○自93年起陸續向環北當舖典當車子
    等物借款，陸續借了3 百萬以上，也陸續有還款等語（見95
    年度偵緝字第1396號卷第3 頁），足認被告乙○○、甲○○
    與告訴人丙○○有長期之交易往來，被告乙○○、甲○○之
    前均有借有還等情。
  (三)又依甲○○出具予告訴人丙○○之當票、本票可知，甲○○
    係於94年5 月27日持本件票載發票日94年7 月31日之倚孚所
    公司支票供擔保，另提供車輛、本票向告訴人丙○○典當借
    款20萬元，此有當票、本票及系爭支票附卷可稽（見95年度
    交查字第91號卷第28頁、第29頁、95年度他字第424 號卷第
    6 頁），雖倚孚所公司於93年12月22日經解散登記在案，有
    經濟部中部辦公室95年2 月17日經中三字第09530879140 號
    函可佐（見95年度交查字第91號卷第7 頁），惟依寶華商業
    銀行中壢分行95年2 月17日（95）寶壢發字第0230號函檢附
    倚孚所公司支存帳戶往來明細查詢報表可知，該帳戶於94年
    6 月15日存入28萬元、94年6 月27日存入16萬元、94年6 月
    30日存入45萬5 千元、94年7 月11日存入25萬元、94年7 月
    15日存入15萬元、94年8 月1 日存入11萬元、94年8 月31日
    存入19萬2 千元、94年9 月15日存入20萬元、94年9 月30日
    存入5 萬3 千元。該帳戶於94年11月18日始拒絕往來，此有
    寶華商業銀行中壢分行95年2 月17日（95）寶壢發字第0230
    號函檢附倚孚所公司支存帳戶往來明細查詢報表附卷可參（
    見95年度交查字第91號卷第18頁至第23頁），可知雖倚孚所
    公司於93年12月22日經解散登記在案，然仍陸續存款入該公
    司帳戶，而足供清償債務，尚非無資力。
  (四)復經本院分離審判程序以證人身分詰問乙○○，而經提示本
    院96年度審易字第1 號卷第69頁反面之付款簽收簿，其上記
    載倚孚所公司系爭支票是否係付給富野購地的價款，乙○○
    證稱，確實是跟丁○○說是要用來買地的錢，且當時關於富
    野購地之價款是伊和李太郎合夥買的，故錢是由伊和李太郎
    一起支付，原來要用支票支付，但是因為地主在國外，故用
    現金支付，因為地主在廈門，無法代收，故直接將現金帶到
    大陸交付給地主，是分好幾次支付，有時是交付給地主在臺
    灣的親戚，之前也有用支票給付。富野購地的總金額約1000
    萬元，該地在桃園大溪，原來是要土地開發，但該案已經停
    止，是因為挖溫泉出了問題。為了這土地所支付支票多次都
    有兌現等語，核與被告丁○○所辯：伊交付該支票予被告乙○○係供支付土地價款，伊對於該支票由甲○○持向環北當
    舖之丙○○借款20萬元等節，並不知情等語，大致相符，是
    被告丁○○所辯尚非全然虛妄，本件應係乙○○自作主張隱
    瞞丁○○，而將支票挪作向告訴人借款擔保使用，始生上述
    糾紛。
  (五)至於被告乙○○於偵查中供稱，當日係伊與甲○○一起去借
    錢的，經核與證人即告訴人丙○○於同日偵查中所證，是他
    們2 人一起來，但乙○○沒有簽名，所以我沒有告他（見95
    年度偵緝字第1396號卷第14頁）。足認應係被告乙○○偕同
    甲○○持系爭支票前往「環北當鋪」，向丙○○借款20萬元
    ，被告乙○○辯稱略以：伊不知甲○○持系爭支票前往「環
    北當鋪」借款及伊未陪同前往云云，顯係卸責之詞，不足採
    信，且被告乙○○於審理中自承倚孚所公司由伊全部出資，
    委由被告丁○○經營，則倚孚所公司是否解散，事涉伊權益
    甚鉅，尚難推諉對公司解散一節，毫不知情，惟因被告乙○○、甲○○與告訴人丙○○有長期之交易往來，且雖倚孚所
    公司於93年12月22日經解散登記在案，然仍陸續存款入該公
    司帳戶，而足供清償債務，尚非無資力等情，業如前述，是
    縱該借款20萬元事後尚未完全清償，尚難遽予推論被告乙○○、甲○○於94年5 月27日借款之初，有何施用何詐術致告
    訴人陷於錯誤之情事，附此敘明。
五、綜上可知，被告乙○○、甲○○與告訴人丙○○有長期之交
    易往來，被告乙○○、甲○○之前均有借有還，雖倚孚所公
    司於93年12月22日經解散登記在案，然仍陸續存款入該公司
    帳戶，而足供清償債務，尚非無資力。且甲○○已清償告訴
    人丙○○10萬元，是縱該借款20萬元事後尚未完全清償，尚
    難遽予推論被告乙○○、甲○○於94年5 月27日借款之初，
    有何施用何詐術致告訴人陷於錯誤之情事，被告丁○○所辯
    ：伊交付該支票予被告乙○○係供支付土地價款，伊對於該
    支票由甲○○持向環北當舖之丙○○借款20萬元等節，並不
    知情等語與被告乙○○證詞大致相符，是被告丁○○所辯尚
    非全然虛妄。是本案雖有上開積欠貸款未付之客觀事實，然
    尚不能證明被告丁○○於簽發倚孚所公司支票交付被告乙○○、甲○○持向「環北當鋪」丙○○借款之初主觀上有施以
    詐術之犯意，即難認被告等有不法所有之意圖，自不能僅以
    積欠借款未付之事實，即遽以認定被告有何詐騙之行為。是
    本件純屬民事糾葛，告訴人應另循民事途逕求償，尚難遽對
    被告等以刑法之詐欺罪責相繩。此外，復查無其他積極之證
    據，足認被告等有告訴人所指之詐欺犯行，被告等犯罪即屬
    不能證明，揆諸首揭法律規定及說明，本件應諭知被告丁○○、乙○○均無罪之判決。
據上論斷，應依刑事訴訟法第301 條第1 項，判決如主文。
本案經檢察官施昱廷到庭執行職務
中    華    民    國    98    年    2    月    11    日
                  刑事第六庭  審判長法  官  錢建榮
                                    法  官  呂美玲
                                    法  官  宣玉華
以上正本證明與原本無異。
如不服本判決應於收受判決後10日內向本院提出上訴書狀，並應
敘述具體理由。其未敘述上訴理由者，應於上訴期間屆滿後20日
內向本院補提理由書(均須按他造當事人之人數附繕本)「切勿逕
送上級法院」。
                                    書記官  陳育萱
中    華    民    國    98    年    2     月    17    日


司法院資訊處製作；財團法人民間司法改革基金會備份。
